【裁判字號】    95,家簡,1
【裁判日期】    950517
【裁判案由】    損害賠償
【裁判全文】
臺灣嘉義地方法院民事判決  95年度家簡字第1號
原      告
即反訴被告  辛○○
法定代理人  庚○○
訴訟代理人  蘇慶良律師
被      告
即反訴原告  甲○○
訴訟代理人  乙○○
            劉意律師
上列一人
複代理人    丁○○    住嘉義.
上列當事人間請求損害賠償事件，本院於中華民國95年5月3日言
詞辯論終結，判決如下：
    主      文
原告之訴駁回。
本訴訴訟費用由原告負擔。
反訴被告應給付反訴原告新台幣參拾陸萬元，及自民國九十五年
二月十八日起至清償日止，按年息百分之五計算之利息。
反訴原告其餘之訴駁回。
反訴訴訟費用由反訴被告負擔五分之二，餘由反訴原告負擔。
本判決第三項得假執行。
反訴被告於執行標的物拍定或變賣前，以新臺幣參拾陸萬元預供
擔保或將請求標的物提存，得免為假執行。
    事實及理由
甲、程序部分：當事人於簡易訴訟程序，為訴之變更、追加或提
    起反訴，致應適用通常訴訟程序者，除當事人合意繼續適用
    簡易程序外，法院應以裁定改用通常訴訟程序，此觀民事訴
    訟法第435條第1項規定自明。被告於本院審理時提起反訴請
    求之金額逾新台幣（下同）50萬元，且非屬民事訴訟法第42
    7條第2項之訴訟，反訴後應改用通常訴訴程序，惟兩造均合
    意繼續適用簡易程序（見本院卷第108頁），核與前揭規定
    尚無不合；又按訴狀送達後，原告不得將原訴變更或追加他
    訴，但擴張或減縮應受判決事項之聲明者，不在此限，同法
    第255條第1項第3款定有明文。本件反訴原告即被告本於損
    害賠償等事實，請求判決反訴被告即原告應給付反訴原告94
    萬1,800元及自反訴訴狀繕本送達反訴被告之翌日起至清償
    日止，按週年利率百分之五計算之利息，嗣撤回部分請求，
    而請求為如主文第3項所示，係屬減縮應受判決事項之聲明
    ，參諸前揭規定，自為適法，均併此敘明。
乙、實體部分：
壹、原告起訴主張：(一)原告係民國○○年○月○○日出生，為未滿20
    歲之人，於93年12月間在被告所開設之美髮店打工因而結識
    ，被告利用原告打工之機會，在原告母親庚○○未同意情況
    ，和誘原告離家，至被告住所與其同居而懷孕，母親於不得
    已之考量下，同意兩造於94年6月28日訂婚，並訂於同年9月
    17 日舉行婚禮，惟在此期間，兩造常有爭吵，且被告有酗
    酒後動粗之習慣，雖曾保證不會再犯，然又故態復萌，甚至
    於94 年9月12日原告已懷胎六月之際，仍動手打原告。另被
    告亦曾多次要求原告拿掉腹中胎兒，及表明不願與原告結婚
    之意思，其不負責任之態度與無履行婚約之意願甚明，嗣於
    94年9月12日原告遭被告毆打後，在心灰意冷下返回母親家
    ，並在日曆紙留下遺書後，原告母親始知悉上情，被告始亂
    終棄逼女自殺，實令人心寒，故原告及母親終認被告實非所
    託，乃向被告解除婚約，而原告基於被告多次表明不願結婚
    之意願，且被告於婚期前不到一週之期間內無故毆打原告，
    顯露被告無履行婚約之意願，而未舉行婚禮，並非原告過失
    所致，即不得謂為故違結婚期約。然被告屢次告知原告不願
    結婚以觀，實乃無履行婚期意願之證明，被告應為婚約解除
    原因事實中有過失之一方，故原告依民法第976條第1項第2
    款解除婚約，洵屬有據。又同條項第9款之有「其他重大事
    由」難以期待維持婚約而結婚者，當事人之一方得請求解除
    婚約，是對於婚姻生活之美滿幸福，有妨礙之情形，即得認
    其與此之有所謂難以維持婚姻之重大事由，其立法目的在使
    婚約當事人解除婚約之事由較富彈性，是以婚約當事人間發
    生之情事，苟足以使婚約難以維持，即無不准許依該條項第
    9款訴請離婚之理，亦不因當事人已並據同一事實主張有該
    條第1項前款解除婚約原因而有不同，至於是否有難以維持
    婚約之重大事由，其判斷標準為婚約是否已發生破綻而無從
    期待美滿婚姻之希望，此不可僅由已喪失維持婚姻意欲之主
    觀面加以認定，而應依客觀的標準，即難以維持婚約之事實
    ，是否已達於倘處於同一境況，任何人均將喪失維持婚約希
    望之程度以決之。再者，就婚約係以未來之美滿婚姻為目的
    ，因而婚約當事人間應相互尊重以增進情感和諧及誠摯之相
    處，此為維持婚約之基礎，若此基礎不復存在，致婚約當事
    人無法維持婚約者，即應認有難以維持婚約之重大事由存在
    ，而衡諸同條項第9款解除婚約事由之概括規定，意在放寬
    解除婚約事由，使婚約當事人解除婚約之事由較富彈性之立
    法目的，被告對原告之暴力行為，顯然被告之行為態樣與結
    果責任最重，且屬責任較重之一方，從而依學理與實務之見
    解，就整體事實與法之評價以言，原告以存證信函通知解除
    婚約符合本項之規定，而原告懷孕七月，於婚前之際不僅遭
    毆打，被告並無履行婚約，致原告於同年9月13日凌晨之際
    留有遺書，並險跳下蘭潭自殺造成一屍二命之悲劇以觀，常
    人若非受到被告或家人之傷害、侮辱，或有重大之委屈，何
    需以生命為代價而如此明志，乃被告與家人不思挽回，卻又
    於94年10月23日罵原告「討客兇、幹、賤東西」等語，並於
    本件開庭期間懷疑原告與他人通姦生子等，或審理時被告家
    人還稱「跳潭、怎麼沒死」？等情，本件原告並無故意違背
    婚期之過失責任，原告年少未婚生子，需獨立扶養一子，在
    身為女性角色之原告，所帶來之創傷與影響，均遠較男性艱
    鉅許多，對於未來，勢必難以磨滅，乃解除婚約，如同離婚
    ，而過去一年至今之遭遇與心理傷痛讓原告一方，僅能被動
    地接受，在身為子女之母即原告，為了自身與子女生活計，
    面對外人總得強顏堅強，但四下無人之際，總得黯然神傷面
    對自我，故被告實係解除婚約原因事實之發生負有過失之一
    方，爰依民法第977條第2項請求非財產上之損害新台幣（下
    同）50萬元，洵屬合法及適當。(二)對反訴部分之抗辯：反訴
    被告受毆打與侮辱後，雖然氣憤，但仍不放棄婚姻亦盼給反
    訴原告機會，基於少女之情懷與期盼下，於同年9月13日起
    至9月18日與母親仍到雙方共同經營之髮廊店上班，期待反
    訴原告之溝通，即看反訴原告是否有心挽回或繼續婚約，甚
    至等到結婚之期日後，明知反訴原告已無意結婚而離棄，仍
    忍痛再等一天，於同年9月18日仍繼續上班，盼反訴原告有
    所表示或挽回，且反訴被告並非在同年9月17日前解除婚約
    ，而是在一個月後（此時已無婚期）解除婚約，足認反訴被
    告並無故意違背婚期，而有反訴原告所稱故違結婚期約之事
    由；又反訴原告於94年9月12日下午毆打反訴被告後，當天
    晚上不僅未親自去反訴被告家挽回、或寫信道歉等，卻由父
    親至反訴被告家對母親告以「我十五歲殺過人」等語，無益
    於挽回雙方婚事之事威嚇反訴被告，反訴被告與母親深感受
    威嚇與誤解等不平之冤，常情當會前往反訴原告家商談與再
    確認反訴原告之心意為何，而非僅係讓父母放話、理論。亦
    即，倘如反訴原告父親所證稱：「當晚去找反訴被告母親理
    論時，反訴被告母親說不結婚了。」等語是事實，則既然如
    反訴原告所稱反訴被告無意結婚，反訴被告當無必要再回到
    反訴原告家理論或爭口氣，甚或請反訴原告保證，婚後不再
    打反訴被告原告，而請反訴原告寫切結書之必要，亦無逼迫
    反訴原告之情事，反訴原告依此切結書，以民法第976條第9
    款其他重大事由解除婚約，亦有未合。(三)綜上，並聲明：(1)
    被告應給付原告50萬元，及自本件訴狀繕本送達之翌日起至
    清償日止，依年息百分之五計算之利息；(2)反訴原告之訴駁
    回。
貳、被告則以：(一)被告是否有和誘原告？按所謂和誘，乃指得被
    誘人同意或非以強暴、脅迫或詐術等違反被誘人自主意願之
    方法，使被誘人離開家庭或監督權人監護範圍而置於自己實
    力支配下之行為而言，然被告並無和誘行為，原告所述被告
    對其為和誘行為顯非實在，因兩造於93年12月間，因工作關
    係而相互結識並相知相惜，而成為男女朋友關係，此等事實
    亦為原告母親庚○○所知，雙方家庭並因此良緣而加深彼此
    情誼，原告母親且於94年農曆過年間，至被告家拜訪及為拜
    年送禮，此後更陸續來訪被告住所多次，此亦為被告鄰居所
    週知。嗣於94年4月27日原告母親欲搬離原嘉義市○○街○○
    號○樓之○住處，原告乃搬至被告住處同居，被告之胞姊壬○○更對搬家事宜大力相助，可知兩造同居乙事，係原告母親
    所明知及同意，故被告未破壞原告母親對原告之監督權，嗣
    兩造經雙方家長同意，於94年6月28日中午在○○○餐廳舉
    辦訂婚儀式，並由嘉義市議員己○○送聘，且原告母親亦親
    手將原告之生辰八字送至被告家中，由此等事實可知，原告
    母親顯然同意兩造同居，故被告未破壞原告母親之監督權。
    而關於兩造同居期間，原告仍照常至其母為店長之髮型工作
    室上班，顯見原告母親之監督權仍在行使中而未遭侵害，且
    原告其身體活動並未受被告拘束，即原告仍在其母之監護範
    圍，而被告並未將原告置於自己實力支配下；(二)原告是否有
    受傷事實及被告是否實施正當防衛？關於原告所舉被告傳送
    之簡訊，而主張被告確實有毆打原告之事實，然原告所述顯
    非實在，因於94年9月12日中午時許，兩造因故發生爭執，
    原告先對被告為扭捏施暴，被告乃為防止現時不法之侵害而
    實行正當防衛將原告撥離，被告並無毆打原告情事，不料原
    告仍有未甘，竟於94年9月12日率眾至被告上班之髮型工作
    室，再次對被告施暴，原告食髓知味，更於同日晚上12點時
    許，夥同不良份子前往被告家中，對被告施以強暴、脅迫，
    迫令被告寫出非事實之切結書；(三)被告是否有故違結婚期約
    情事？被告並無原告起訴狀所列之表明不願履行婚約等情形
    ，故原告所舉被告傳送之簡訊自承曾經說過不娶原告之文字
    ，並無法證明被告有違背婚期情事。況事發前，每月均係被
    告帶原告至○○婦產科診所為產前檢查，顯見被告對原告用
    情之深，並有結婚意思，且雙方曾於94年6月28日訂有婚約
    ，原預定於同年9月17日結婚，惟於同年9月12日發生前述紛
    爭，自當天起原告母親將原告帶離被告住處，迄今仍無法聯
    絡，致被告無法與原告於原預定結婚時間完成婚禮，被告早
    已聘請廚師丙○○，並印製喜帖分致親友，顯見被告具有結
    婚之意，反係原告故違婚期而欲毀婚；(三)被告是否對於婚約
    解除具有過失？原告於94年10月14日寄送郵局存證信函對被
    告為解除婚約之意思表示，可知雙方婚約業已解除，由前述
    事實，顯見被告並無任何過失，而係整個事件之受害者，原
    告對被告之種種施暴行為，且故於約定結婚時間拒不聯絡，
    故原告方係具有過失之一方等語，資為辯解。(四)反訴部分則
    主張：反訴原告與反訴被告乃因工作關係而相互結識，雙方
    訂婚時，反訴原告曾贈與反訴被告聘金36萬元、宴客押桌金
    1萬2,000元、金飾一批（含項鍊一條、戒指二只，共值1萬
    6,000元），及供反訴被告購買衣服1萬元、拍攝結婚照所付
    定金1萬元、支付結婚喜宴委聘廚師定金費用1萬元、印製結
    婚喜帖3,800元及添購新居傢俱定金2萬元（除聘金36萬元外
    ，其餘部分均已撤回請求），雙方並已約定於94年9月17日
    舉行結婚典禮。不料反訴被告於結婚時期屆至時，突不知去
    向，並拒不聯絡而故違結婚時期，反訴原告曾多次聯絡，然
    均未獲回應，因而被迫取消結婚宴會，於94年10月14日收受
    反訴被告之郵局存證信函對反訴原告為解除婚約之意思表示
    ，反訴原告於心灰意冷之際，不得已亦於同年10月19日發函
    反訴被告解除婚約，由上述可知，反訴被告故違結婚時期，
    顯然構成民法第976條第1項第2款解除婚約之事由。又於94
    年9月12日，反訴被告率眾至反訴原告上班之○○髮藝髮型
    工作室對被告施暴，反訴被告復於同日晚上12點時許，夥同
    不良份子前往反訴原告家中，對反訴原告施以強暴、脅迫令
    反訴原告寫出非事實之切結書，反訴被告並未經同意自行取
    走反訴原告之戒指、項鍊、現金2萬9,000元及提款卡，經反
    訴原告向警方報案，此等情事，造成反訴原告嚴重身心受創
    ，顯然構成民法第976條第1項第9款解除婚約之重大事由。
    依民法第977條第1項、第2項之規定，反訴原告就非財產上
    之損害，亦得請求賠償，因反訴被告無故違背婚約，且四處
    藏匿不肯出面解決，而反訴原告竭盡多時籌備婚禮，喜帖亦
    已印妥，受此打擊嚴重，為此訴請非財產上之損害賠償50萬
    元，及依同法第979條之1規定，請求反訴被告還聘金36萬元
    ，合計共86萬元。綜上，並聲明：(1)原告之訴駁回；(2)反訴
    被告應給付反訴原告86萬元，及自本件反訴訴狀繕本送達之
    翌日起至清償日止，依年息百分之五計算之利息。
參、按婚約當事人之一方，有故違結婚期約者或有其他重大事由
    之一者，他方得解除婚約，民法第976條第1項第2款、第9款
    定有明文。所謂「故違結婚期約者」，係指婚約當事人之一
    方，對於約定之結婚期間，故意違背者而言（最高法院22年
    上字第3025號判例參照），而所謂「有其他重大事由者」得
    解除婚約，則應由法院依具體情事，依社會一般觀念判斷之
    ，即應取決有無妨礙結婚後夫妻之共同生活為斷，如已不可
    期待其維持婚約而結婚者，即可認屬重大事由。次按前條之
    規定，婚約解除時，無過失之一方得向有過失之他方，請求
    賠償其因此所受之損害；前項情形雖非財產上之損害，受害
    人亦得請求賠償相當之金額，亦為同法第977條第1項、第2
    項所明文。本件兩造於94年6月28日訂立婚約，並約定於同
    年9月17日結婚，惟屆婚期，因故未為結婚等情，有存證信
    函影本2份、喜帖及訂婚照片影本各1份，復為兩造所不爭執
    ，自堪信為真實。本院綜合兩造主張及抗辯，並協商整理兩
    造爭執點，認本件應審究者為：(一)原告（即反訴被告）是否
    已合法向被告（即反訴原告）為前揭婚約之解除？(二)本件婚
    約之解除，原告或反訴原告有無過失？(三)原告或反訴原告是
    否得依民法第977條第2項之規定，向被告或反訴被告分別請
    求給付非財產上損害50萬元？(四)反訴原告是否得依民法第97
    9條之1規定，向反訴被告請求返還聘金36萬元？
肆、本院之判斷：
一、關於原告是否已合法向被告為前揭婚約之解除乙節，原告主
    張其基於被告多次表明不願結婚之意願，且被告於婚期前不
    到一週之期間內無故毆打原告，顯露被告無履行婚約之意願
    ，且被告無正當理由，而故意遲延不為遵行婚期之行為，及
    屢次告知原告不願結婚以觀，實乃無履行婚期意願之證明，
    且因對原告之暴力行為，顯然被告之行為態樣與結果責任最
    重，且屬責任較重之一方，原告以存證信函通知解除婚約符
    合本項之規定，故原告得依民法第976條第1項第2款「故違
    結婚期約」、第9款之「其他重大事由」之規定而解除婚約
    等語，惟被告否認其有故意違結婚期約或過失之情事，並以
    前揭情詞置辯。經查：
  (一)本件原告雖為○○年○月○日出生，未滿廿歲，然兩造因均為
    美髮工作室之同事，而於93年12月間相識交往後，經雙方父
    母之同意，於94年6月28日訂婚，並在餐廳邀宴雙方親友，
    且由原告母親及被告合夥經營髮藝沙龍，原告母親庚○○擔
    任店長、被告任職副店長，原告擔任會計工作等情，有原告
    提出之存證信函、考勤表影本暨被告提出之訂婚照片影本附
    卷可稽（見本院卷第11、12、33、110、111頁）。準此，就
    兩造之訂婚及訂立婚約後之互動以觀，顯見初始雙方親家情
    誼尚非不睦，則兩造當時如何相識、交往及原告尚未成年，
    是否原告母親已事前認同雙方交往，或在交往過程中有妨害
    原告母親對原告之監督權等情，已難認與本件婚約有何直接
    關係，先此敘明。
  (二)又兩造訂婚後，雖訂於94年9月17日結婚，惟因兩造發生爭
    吵，於結婚前之同月12日晚上，被告父母親乃至原告母親家
    中洽談結婚事宜，此經證人即被告父親乙○○到場證述：於
    9月12日伊夫婦去原告母親家中表示，兩造都要結婚了，兩
    個年輕人吵嘴，原告母親不需要把事情鬧大，（當天下午）
    怎麼還帶人去美髮店打被告，伊喜帖都已經發放了，並詢問
    原告母親婚禮是否要繼續辦，但原告母親說她不管，當晚又
    帶人到伊家裡，伊當天去找原告母親，係要挽回兩造之婚姻
    ，因為兩造只有吵嘴，並無涉及暴力或肢體衝突等語，此核
    與證人即原告母親癸○○證述：被告是被原告母親打，當
    時伊夫妻不在家，當天晚上去原告家，伊先生跟原告母親講
    了很多和解的話，但二個小時後，原告母親帶很多人來家裡
    ，過來搬了東西就要走，伊等也是要勸合，因原告本來住伊
    家裡等語大致相符（見本院卷第96、97頁），而被告父母親
    確為子女結婚事宜前往原告家中洽談，此經證人即原告母親
    庚○○證述：那天被告父親真的有去其家裡沒有錯，並有表
    示喜貼都已經發放了等語，雖證人庚○○另證述：「、、、
    但是他去我家的時候說他十五歲就殺人怎樣，我希望事情可
    以圓滿解決，他說打狗沒有看主人，且是被告父親說好了，
    不要再講了。」、「那天他們來的時候還是很兇，且一下子
    掉頭就走了。」、「（問：那天被告父親去原告家做什麼？
    ）我也不清楚，去的時候，氣沖沖的說，我十五歲就殺人了
    ，妳看怎麼辦，且講完這兩句話就走了。」等語，而證人乙○○亦證稱：伊有說十五歲就殺人了，但只是向原告母親說
    不要跟伊來這一套（暴力），伊14、5歲就殺過人了，因原
    告母親帶人來打被告，伊才這樣講等語。則參以證人乙○○
    夫妻前揭證述，及證人庚○○所述被告父親指責原告母親「
    打狗沒有看主人」乙詞以觀，被告抗辯兩造於94年9月12日
    中午發生爭執，當日下午原告一方夥同他人至髮藝沙龍店址
    內打被告乙節，應非虛構。則原告及其母親與被告既有上述
    衝突，被告父親知悉後，基於兩造婚禮在即，且喜帖均已發
    放親友，若婚禮有所延誤或變故，自有損家門聲譽，乃偕同
    配偶前往原告家中瞭解，衡諸常情，豈敢氣沖沖的，且僅講
    完「我15歲就殺人了，妳看怎麼辦。」、「那天他們來的時
    候還是很兇，且一下子掉頭就走了。」即行離去之理，是證
    人庚○○關於此部分之證述，應係袒護一造之詞，不足採信
    。是以，被告父親在被告受暴後，前往洽談辦理婚禮事宜，
    雖有前述較激詞語，然仍係關心兩造婚禮辦理事宜，並藉此
    調和兩造及家人嫌隙，被告或被告父母並無任何取消婚禮之
    情事，應堪採信。
  (三)次查，原告主張被告有酗酒及毆打原告乙節，已據提出其書
    寫予家人之「書信」及被告於94年9月12日書立之「切結書
    」、94年10月上旬之簡訊資料等件，被告雖所否認有酗酒及
    毆打原告，然被告在前揭簡訊中表示「、、、妳也怕我在（
    再）打妳這沒什麼，我可以改酒都改」等語（本院卷第8、
    75 頁），及「切結書」上載有：「本人甲○○不管什麼情
    況下，不準（准）打辛○○，若是再打無條件離婚，兒子規
    （歸）母親辛○○所有，需要付善（贍）養費。」等語，且
    被告亦未否認簽立該切結書，雖抗辯原告於94年9月12日晚
    上12 時許率眾至被告家中，對被告施以強暴、脅迫，迫令
    被告書立非事實之「切結書」云云，此據卷附之嘉義市警察
    局受理各類案件紀錄表影本以觀（見本院卷第103頁），於
    94年9月13日凌晨1時20分，興安派出所接獲（嘉義市○○○
    街○○號有糾紛（青少年滋事聚集械鬥）之通報，乃派員前往
    處理，經前往瞭解係甲○○與辛○○發生口角，經前往調息
    後，雙方無意見，現場有多名青少年聚集，逐一核對後，無
    上述報案情事後離去等情，而該興安派出所員警戊○○到庭
    結證述：伊去現場時，包括當事人、家屬不認識之青少年共
    十幾個人，現場雙方沒有衝突，因有很多人所以盤查身分，
    且屬民事糾紛，警方只在場沒有介入，現場沒有發生違法之
    事，他們在討論事情，應該是結婚的事情，有聽到其中一方
    要求在場議員寫保證等語，而證人己○○則結證述：於9月
    13日凌晨接到被告母親電話，說對造帶了一堆人到其家裡，
    伊先打電話給派出所後，到被告家裡，看見被告家裡好多人
    ，伊表示雙方三、四天後就要結婚了，這樣不好看，他們說
    之前兩造吵架，原告要求被告寫切結書，要伊簽名見證人，
    原稿已被伊斯掉了，內容寫男方要遵守什麼條件，寫很多條
    件，伊覺得這樣會破壞婚姻及親戚，所以將其撕破，對方有
    搶回去，當時是女方寫好叫被告簽的，叫伊保證，伊拒絕，
    當時有一些年輕人，這些年輕人氣兇兇的、大小聲，但沒有
    提到脅迫、恐嚇的事情，伊只是幫雙方協調，因為快結婚了
    等語（均見本院卷第67至70頁）。可見書立上述切結書，雖
    因原告夥同數名青少年到場「氣兇兇」、「大小聲」，然並
    無被告指稱遭強暴、脅迫之情事甚明。再參以原告於當晚發
    生上述事件後所書寫予原告母親之「書信」，雖道盡其所認
    為之委屈，然並無證據足認係原告所謂之「遺書」，此從原
    告自承當天清晨其是至被告二姐家，後來是被告二姐載其返
    家始發現該文件，那是其弟弟拿給母親等語，雖與證人庚○○證述：其於當天上午10時許返家，自己就發現有日曆撕下
    寫的文件等語，有所不符，然原告自承既係至被告二姐住處
    ，亦難認確已屬萬念俱灰，但該書信確載有被告飲酒習慣及
    兩造常有爭吵，與被告有動手打原告之情形。綜上，雖關於
    被告飲酒之程度及毆打之實際詳情為何，並未據原告提出具
    體時、地，或何故爭執與所受傷勢之詳情，但被告有飲酒及
    動手毆打原告乙節，應非虛假。且衡以被告父母及當時電請
    前來協助處理之證人己○○等，對原告上述行徑及書立切結
    書等，仍係擔心即將屆期之婚禮受影響，或危害兩造之婚姻
    及親家感情，亦均無拒絕婚禮之意思。
  (四)另就原告主張被告曾多次要求原告拿掉腹中胎兒，及表明不
    願與原告結婚之意思，其不負責任之態度與無履行婚約之意
    願甚明，被告則抗辯：那是一時氣話，且被告每次都有陪原
    告產檢等語（本院卷第25頁），此就被告於94年9月22日、
    10月3日、10月8日留予原告簡訊整體內容以觀：「我知道妳
    在看簡訊，我想如果妳有愛我的話，妳也怕我在（再）打妳
    ，這沒什麼，我可以改酒都改」、「我說過不結婚拿掉小孩
    ，不過我沒有說過不再愛妳，跟妳說過沒妳我不娶，到現在
    還是不變，只是我們還在瞭解各（個）性，他們大人就大驚
    小怪的，還有我真的很愛妳，只是妳說各（個）性」、「我
    說不娶妳拿掉小孩，我承認我比較不對，我笨笨的，也沒人
    教我不能講，大家吵架說的。」等語。可見兩造雖因細故爭
    吵及年輕視淺而有一時氣話，然在原定之94年9月17日婚禮
    延誤後，被告仍一再對原告表達愛意及堅持迎娶原告。綜上
    ，被告父親在被告受暴後，仍前往原告住處洽談辦理婚禮事
    宜，並無任何取消婚禮之情事，且在同年9月12日凌晨原告
    夥同多人前往被告住處，被告家人及證人己○○仍係擔心即
    將屆期之婚禮受影響，亦均無拒絕婚禮之意思，況在原告母
    親既已表明婚禮乙事「她不管」，責在雙方約定之婚期已近
    ，僅賸數天，且又有當日凌晨之爭執事件，自難期待被告單
    方進行婚禮，況在婚禮未能舉行後，被告仍表達愛意及堅持
    迎娶原告，顯難認被告有何故意違背婚期之情事甚明。原告
    主張被告無履行婚約之意願，而未舉行婚禮，顯有故意違背
    結婚期約云云，難認可採。
  (五)復查，本院參以前揭各情，兩造於93年12月間結識、交往，
    迄94年6月間訂婚，並預定同年9月17日結婚，交往時間尚短
    即懷有身孕，對於彼此之個性、思想之瞭解尚乏深入，而被
    告有飲酒及動手毆打原告之情形，原告一方則於結婚前數天
    夥同他人至髮藝沙龍店址內打被告，雖關於被告飲酒之程度
    及毆打原告之實際詳情為何，未據提出具體時、地，或何故
    爭執與兩造各所受傷勢之詳情，然兩造在結婚前未彼此充分
    瞭解，並有前揭數次爭執事件，對於日後婚姻共同生活之自
    有妨礙；又原告一方復於前述時間凌晨與數名青少年至被告
    家中，雖未對被告施以強暴、脅迫，然所夥同之數名青少年
    在場「氣兇兇」、「大小聲」，且在未結婚前即責由被告簽
    立切結書，並在凌晨時分驚動警方及親友到場等情，均已詳
    見上述，顯對兩造之婚姻及親友情感危害甚鉅，應認兩造均
    有可歸責事由；再者，原告於94年10月14日以嘉義忠孝郵局
    第585號存證信函通知被告，並以兩造常有爭吵及被告動手
    打原告，而退出兩造所合夥經營之美髮店及解除婚約等語，
    經被告收受後，即於同年10月19日以嘉義中山路郵局第577
    號存證信函函知原告，並以原告夥同多位不明人士脅迫簽立
    切結書，涉有恐嚇及妨害自由，且無結婚意願，被告正式解
    除雙方婚約，請求歸還聘金等相關財物，否則提出恐嚇、妨
    害自由、詐欺、竊盜及侵占法律責任等語，亦有前揭存證信
    函影本各1份附卷可按，且被告復於94年10月23日發送：「
    妳那某人怎知道那小孩不是我的，媽的勒，原來那○○是妳
    客兄，幹，妳自己看著辦，賤東西。」等語之簡訊予原告，
    此有該簡訊附卷可憑（見本院卷第53頁）。綜上以觀，自雙
    方訂婚後，兩造因年齡、職業及對於彼此之個性、思想之瞭
    解尚乏深入，在相處上互有前揭暴力相向或衝突之情事，及
    至嗣後雙方均無結婚意願，顯已難期待兩造維持婚約而結婚
    ，而構成首揭規定之重大事由。從而，原告依據民法第97條
    第1項第9款之規定，於94年10月14日發函表示解除婚約，洵
    屬合法有據。
二、又反訴原告主張反訴被告於結婚期約屆至時，突不知去向，
    並拒不聯絡而故違結婚時期，致反訴原告被迫取消結婚宴會
    ，且於94年9月12日反訴被告率眾至反訴原告上班之○○髮
    藝髮型工作室對被告施暴，復於同日晚上12時許，夥同不良
    份子前往反訴原告家中，對反訴原告施以強暴、脅迫，迫令
    反訴原告寫出非事實之切結書，造成反訴原告嚴重身心受創
    ，顯然構成解除婚約之重大事由乙節，反訴被告則以前述情
    詞置辯。經查，兩造於94年9月17日之結婚期約前，既有前
    述之諸種衝突，顯已難期待兩造維持婚約而結婚，已詳見上
    述，自難期待反訴被告需受該婚約之約束，反訴被告未依期
    約結婚，難認係屬無故而「故違結婚期約者」；再者，反訴
    被告以有前述「重大事由」已於94年10月14日發函解除婚約
    ，已見上述，則兩造之婚約既經解除而消滅，反訴原告另以
    其他事由發函為解除婚約之表示，即屬無據。至反訴被告另
    抗辯其仍於同年9月13日起至9月18日與母親到雙方共同經營
    之髮廊店上班乙節，並提出考勤表影本附卷，雖為反訴原告
    所不爭執，然兩造在有前述衝突，已影響婚約，反訴被告是
    否繼續至反訴被告母親任店長之髮廊上班，核與前揭解除婚
    約之事由無涉，附此敘明。
三、次按民法第977條所定無過失之一方，係指對婚約之解除原
    因事實之發生無過失者而言。本件婚約解除之原因事實，既
    係因兩造交往時間尚短，對於彼此之個性、思想之瞭解尚乏
    深入，即懷有身孕，而被告即反訴原告復有飲酒及動手毆打
    原告即反訴被告之情形，在相處上互有前揭暴力相向或糾眾
    爭執之情事，及至嗣後雙方均無結婚意願，顯已難期待兩造
    維持婚約而結婚，兩造均有可歸責事由，即均非屬無過失之
    一方，則依前揭規定，原告及反訴原告自各不得請求非財產
    上之損害賠償。準此，原告及反訴原告各請求非財產上之損
    害50萬元及其法定遲延利息，均無理由，應均予以駁回。至
    原告主張被告於94年10月23日，以簡訊辱罵原告「討客兄、
    幹、賤東西」等語，並於本件開庭期間懷疑原告與他人通姦
    生子等情，均在婚約關係解消後，核與前揭原因事實無涉，
    併此敘明。
四、另按因訂定婚約而為贈與者，婚約無效、解除或撤銷時，當
    事人之一方，得請求他方返還贈與物，民法第979條之1定有
    明文。本件兩造婚約已因前揭重大事由解除婚約，反訴被告
    即應依上述法條之規定，返還反訴原告因訂定婚姻所為之贈
    與。而按聘金禮物乃預想他日婚約之履行，而以婚約之解除
    或違反為解除條件之贈與，反訴原告主張贈與反訴被告聘金
    36萬元乙節，反訴被告亦自承確有收受該聘金（見本院卷第
    97頁），則反訴原告請求反訴被告反還聘金36萬元，核屬有
    據，應予准許。
五、綜上所述，原告依婚約解除之法律關係，請求被告賠償非財
    產上之損害50萬元，及自起訴狀繕本送達翌日起至清償日止
    ，按年息百分之五計算之利息，為無理由，應予駁回。反訴
    原告依婚約解除之法律關係，請求反訴被告返還聘金36萬元
    ，及自反訴訴狀繕本送達翌日即95年2月17日起至清償日止
    ，按年息5％計算之利息，為有理由，應予准許，至反訴原
    告非財產損害部分之請求，則無理由，應予駁回。
伍、末按就民事訴訟法第427條第1項至第4項訴訟適用簡易訴訟
    程序所為被告敗訴之判決者，法院應依職權宣告假執行，同
    法第389條第1項第3款定有明文。本件判決既依同法第427條
    第3項適用簡易程序，並為反訴被告應給付反訴原告上述金
    額之敗訴判決，依上述規定，本院爰依職權宣告假執行。並
    依同法第392條第2項、第3項規定，依聲請宣告反訴被告於
    執行標的物拍定、變賣或物之交付前預供擔保，或將請求標
    的物提存，得免為假執行。至於反訴原告聲請願供擔保，請
    准宣告假執行，僅係促請法院職權之發動，毋庸為准駁。
陸、本件事證已臻明確，兩造本訴及反訴其餘攻擊防禦方法及證
    據資料，暨反訴原告聲請訊問證人，經本院審酌後，認與前
    述判決結果不生影響或無必要，不予一一論述，併予敘明。
柒、據上論結，原告之訴為無理由，反訴原告之訴一部有理由，
    一部無理由，依民事訴訟法第436條第2項、第78條、第79條
    前段、第389條第1項第3款、第392條第3項，判決如主文。
中    華    民    國    95    年    5    月    17    日
                  家事法庭法  官  李文輝
以上正本係照原本作成。
如對本判決上訴應於判決送達後20日內向本院提出上訴狀。
中    華    民    國    95    年    5    月    17    日
                          書記官  呂權芳


司法院資訊處製作；財團法人民間司法改革基金會備份。
